臺灣高等法院民事判決　九十一年度再字第一四號
　　　再審原告　　戊○○
　　　　　　　　　乙○○
　　　　　　　　　丙○○
　　　　　　　　　丁○○
　　　再審被告　　甲○○
右當事人間土地所有權移轉登記事件，再審原告對於中華民國九十年一月二十九日本
院八十八年度上更(一)字第四九三號確定判決提起再審，本院判決如左：
    主    文
再審之訴駁回。
再審訴訟費用由再審原告負擔。
    事實及理由
一、本件再審原告主張：緣原確定判決認定台北縣土城市○○○段大安寮小段第三一
    五地號、第三一六地號、第三一六之一地號、第三一六之二地號、第三二０地號
    、第三二０之一地號、第三二六之二地號、第三二九地號、第三二九之一地號（
    下稱其他土地）與同段同小段第三二六地號、第三二六之一地號（下稱系爭土地
    ）係再審被告信託登記於再審原告之父黃連環，乃判決再審原告敗訴，惟再審原
    告嗣因受假扣押裁定為找尋相關資料，而於民國九十年十二月十九日尋獲由再審
    被告及江志陽所書立之承諾書，表明願買回前開其他土地，承諾書內雖未包括系
    爭土地在內，惟係因系爭土地於書立承諾書前已為政府徵收，故未列入，然嗣因
    徵收後未完全使用而返還，而由再審被告於前訴訟程序起訴狀中所述，可知該承
    諾書所表徵之買賣關係，可否定信託之認定，蓋由該承諾書可資證明再審被告係
    基於買賣關係而取得前開其他土地，並非基於信託關係而移轉，是該承諾書在原
    確定判決前之訴訟程序如經提出，必可獲較有利於再審原告之裁判，而再審原告
    發現迄提起本件再審之訴，並未逾三十日不變期間，爰提起再審之訴請求判決：
    (一)台灣高等法院八十八年上更(一)字第四九三號及台灣板橋地方法院八十六年度訴
    字第一三一四號確定判決均廢棄。(二)右廢棄部分，再審被告在前訴訟程序之第一
    審之訴駁回。
二、再審被告則以：再審原告提起再審之訴顯逾不變期間，且所提之證據並無法確定
    再審被告係基於買賣關係取得其他土地，再審原告提起本件再審之訴並不合法，
    答辯聲明為：對造再審之訴駁回。
三、按當事人發見未經斟酌之證物或得使用該證物者，得以再審之訴對於確定終局判
    決聲明不服，但以如經斟酌可受較有利益之裁判者為限，民事訴訟法第四百九十
    六條第一項第十三款定有明文。是民事訴訟法第四百九十六條第一項第十三款所
    謂發現未經斟酌之證物，除發現新證物外，尚須該證物如經斟酌可受較有利益之
    裁判者為限。次按本件文書證物始終在再審原告持有中，且於前訴訟程序中隨時
    均可提出，乃明知有此有利之證據而怠於使用，直至原判決確定之後，始行提出
    ，自與發見新證據之意義不符。查：
  (一)本件承諾書固為再審被告於七十七年十一月二十六日書立交付，此為再審被告所
    自認，惟依該承諾書上記載「此致黃許杏女士、戊○○先生、乙○○先生、丙○
    ○先生、丁○○先生」，可知該承諾書係交付再審原告及其母共同收執，此由再
    審原告自認係於老家母親臥室內找到該承諾書者自明，再審原告否認均執有該承
    諾書，即非可採。該承諾書既均為再審原告所持有，則其於前訴訟程序審理中即
    得提出，竟怠於使用，依前揭說明，已難謂符合發現新證據要件。
  (二)又再審原告黃清順、乙○○及其母黃許杏於七十九年間無條件移轉前開「其他土
    地」予再審被告等事實，為再審原告所自認，苟該承諾書確係證明再審原告與再
    審被告間有買賣關係存在，而再審原告於七十七年十一月二十六日即知此買賣事
    實，衡諸經驗常情，再審原告七十九年間當無於未取得任何價金即無條件移轉其
    他土地予再審被告之理。再審原告雖主張係再審被告利用其等及母均不知父親財
    產狀況下所為，惟查該承諾書上已載明「土地買賣所有權移轉契約書出賣人已經
    蓋妥印章四人，如能過戶即速予辦理」等語，而再審原告戊○○、丙○○、乙○
    ○、丁○○，均係受過教育之人，戊○○且係任職台北縣土城市農會廣福辦事處
    主任，並非無知識之人，且再審原告又持有該承諾書，若非知悉其父黃連環名下
    之系爭土地，均為再審被告借用黃連環名義登記，並同意再審被告為不動產所有
    權之移轉，衡諸經驗常情，斷無於再審被告一再要求下即無條件任意於所有權移
    轉契約書用印交付再審被告之理，再審被告主張係借用再審原告之父黃連環名義
    登記上開其他土地及本件之系爭土地，即非無據。而上開其他土地既係再審被告
    借用再審原告之父名義登記，於再審原告無條件移轉返還上開其他土地時，由再
    審被告負擔移轉所需之一切稅捐，自屬當然，是尚難以承諾書上有由再審被告及
    訴外人江志陽承買及負擔一切稅捐，即遽認再審被告係因買賣關係而取得上開其
　　他土地，是該承諾書尚不足以證明再審被告與再審原告間或與再審原告之父黃連
　　環間就承諾書上所載之上開其他土地確有買賣關係存在。另承諾書上係稱「如能
　　過戶即速予辦理」，堪見書立承諾書當時，上開其他土地能否移轉登記，尚非確
　　定，自難以此遽認再審被告於當年（七十七年）即已取得自耕能力，而謂再審被
　　告前訴訟程序中稱係七十九年始具自耕能力為不實，進而認再審被告取得上開其
　　他土地係因買賣關係而非信託關係，再審原告此之主張，亦無足採。
  (三)該承諾書既不足以證明再審被告與再審原告之父或與再審原告間有買賣關係存在
    ，則非屬該承諾書所示之系爭土地，當亦無從據此承諾書認定再審原告與再審被
    告間確有買賣關係存在。是再審原告提出之承諾書，並不足以證明系爭土地為再
    審原告或其父與再審被告間有買賣關係存在，是該承諾書經斟酌，再審原告亦無
    從受較有利益之裁判，依前揭說明，再審原告以發現承諾書之新證物為由，提起
    再審之訴，即無理由。
四、綜上所述，本件再審原告以發現原確定判決有未經斟酌之新證物，並可受較有利
    益之裁判為由，提起再審之訴，為無理由，應予駁回。
據上論結，本件再審之訴為無理由，依民事訴訟法第七十八條判決如主文。
中　　　華　　　民　　　國　　九十一　　年　　　九　　　月　　十七　　　日
　　　　　　　　　　　　　　　民事第八庭
                          　　　　審判長法　官　鄭　三　源
                          　　　　　　　法　官　郭　松　濤
                          　　　　　　　法　官　周　美　月
右正本係照原本作成。
如不服本判決，應於收受送達後二十日內向本院提出上訴書狀，其未表明上訴理由者
，應於提出上訴後二十日內向本院補提理由書狀（均須按他造當事人之人數附繕本）
上訴時應提出委任律師或具有律師資格之人之委任狀；委任有律師資格者，另應附具
律師及格證書及釋明委任人與受任人有民事訴訟法第四百六十六條之一第一項但書或
第二項（詳附註）所定關係之釋明文書影本。
中　　　華　　　民　　　國　　九十一　　年　　　九　　　月　　十八　　　日
　　　　　　　　　　　　　　　　　　　　書記官  陳　啟　文
附註：
民事訴訟法第四百六十六條之一（第一項、第二項）：
對於第二審判決上訴，上訴人應委任律師為訴訟代理人。但上訴人或其法定代理人具
有律師資格者，不在此限。
上訴人之配偶、三親等內之血親、二親等內之姻親，或上訴人為法人、中央或地方機
關時，其所屬專任人員具有律師資格並經法院認為適當者，亦得為第三審訴訟代理人
。
